臺灣高等法院臺南分院民事判決　九十三年度家上字第三九號　　 Ｋ
　　　上　訴　人　乙　○　○
　　　被　上訴人　甲　○　○
右當事人間請求離婚等事件，上訴人對於中華民國九十三年一月七日臺灣雲林地方法
院九十二年度婚字第二八七號第一審判決提起上訴，本院於九十三年四月二十日言詞
辯論終結，判決如左：
    主    文
上訴駁回。
第二審訴訟費用由上訴人負擔。
    事    實
甲、上訴人方面：
一、聲明：求為判決：(一)原判決廢棄。(二)准上訴人與被上訴人離婚。(三)兩造所生子女
　　陳信宏、陳信融之權利義務行使或負擔由上訴人任之。
二、陳述：除與原判決記載相同者，茲引用之外，補稱：被上訴人還一直懷疑伊在外
　　面有女人，伊怕在一起還會再發生衝突。因為宗教信仰、價值觀不一樣，因為孩
　　子之關係還可以聯繫密切一點沒有關係，伊不排除以後有複合之可能。
三、證據：引用原審之證據。
乙、被上訴人方面：
一、聲明：求為判決：駁回上訴。
二、陳述：除與原判決記載相同者，茲引用之外，補稱：
(一)、上訴人於民國「九十三年二月份」給被上訴人購買一台小型洗衣機的錢，此乃因
　　被上訴人告訴上訴人，家裡需要一台洗衣機，於是上訴人馬上要被上訴人去買一
　　台新洗衣機。
(二)、九十三年二月十四日，上訴人於電話通話時，向被上訴人說：「老婆，我愛妳！
    老婆，情人節快樂！」當時兩造所生之長子陳信宏也有聽到上訴人這麼說。
(三)、「九十三年三月十一日」，中午在虎尾，上訴人先陪被上訴人母子去機車行修理
　　被上訴人之機車接著全家去麥當勞吃午餐，後來一家四口一起回大林再去看小火
　　車，而且上訴人依舊親抱被上訴人母子，甚至在被上訴人母子大林住處，上訴人
　　提出要被上訴人幫伊洗澡，之後與被上訴人一同沐浴並且「有發生性關係」。
(四)、九十三年三月十四日，下午上訴人帶被上訴人母子去彰化溪州參觀台灣花卉博覽
    會，晚上回到大林住處，上訴人依舊親抱被上訴人母子，再次與被上訴人「有發
　　生性關係」。九十三年三月十六日，下午上訴人打電話予被上訴人說：「明天去
　　台南法院，我去接你們到台南」。又向被上訴人說：「我愛妳」！
(五)、據前述可知，上訴人對被上訴人依舊是有「性」趣！還向被上訴人說：「老婆，
　　我愛妳」！甚至全家一同出遊，上訴人此舉哪會是要離婚？故上訴人提起離婚案
　　件之舉根本在「戲弄」　鈞院法官！亦「戲弄」被上訴人母子！
三、上訴人提起離婚案件之目的就是為了遮掩上訴人與相姦人黃玟瑄犯婚外姦情和上
　　訴人與其她女人婚外姦情，並且「故意又惡意」攻擊被上訴人之信仰來作為遮掩
　　上訴人自己淫亂之擋箭牌，然，原審已給公義的判決，使這個家能有機會重新開
　　始，使孩子有個完整的家，因此懇請　鈞院駁回上訴人之訴。
三、證據：引用原審之證據，並提出民事裁定影本一件。
    理    由
一、本件上訴人主張，兩造婚後被上訴人跋扈蠻橫不講理，上訴人仍百般容忍，然於
    八十九年後，被上訴人因信仰關係，個性更加蠻橫無理，並於八十九年五月二十
    七日無故離家出走，至九十一年九月十七日始回來，九十一年十月初又另至雲林
    縣麥寮鄉租屋，至今二年多置家庭於不顧，漠視婚姻共同生活之目的，百般騷擾
    上訴人，予上訴人不堪同居精神之虐待者不勝枚舉等語，並稱被上訴人信教之沉
    迷，以失夫妻相處之互信基礎，藉此不實上訴人通姦之事由並不斷騷擾上訴人，
    被上訴人所謂「家暴」、「傷害」、「妨害家庭」等案，皆因被上訴人故意製造
　　衝突，以達其目的而令上訴人訴訟纏身致無法專注工作，亦嚴重影響到一家生計
　　問題；且兩造間已三年多未同居，而被上訴人無工作，無故不與上訴人同居，顯
　　然被上訴人無誠意與上訴人組織家庭及共營婚姻生活，兩造已毫無夫妻感情，更
　　無家庭生活之可言，婚姻已生重大破綻難以維持。再者，被上訴人更對上訴人提
　　出傷害、妨害家庭告訴及聲請保護令，視上訴人為仇敵，更使兩造形同水火，夫
　　妻情分蕩然無存，顯然兩造間已無夫妻間互信之基礎，被上訴人更因沉迷信仰，
　　致使兩造生活方式大相逕庭，兩造根本無法共同生活乃訴請離婚等情。
二、被上訴人提出多份答辯書（民事答辯狀），主要略以：上訴人動不動就以暴力相
    向，且上訴人對婚外情之悔改比離婚更重要，上訴人於九十一年十二月二日親筆
    寫下「本人乙○○（即上訴人）有婚外姦情」等字之紙條，並親自押上指紋，在
    九十二年三月四日再次親筆簽名於其承諾清償之婚外姦情債之單據上，可見上訴
    人曾坦承有發生婚外情；上訴人為遮蓋婚外情，以被上訴人之基督教信仰作為擋
　　箭牌來攻擊被上訴人，並不准被上訴人母子信仰耶穌及阻擋被上訴人去教會輔導
　　國小學生功課，此信仰及工作並不影響家庭生活作息，且兩造二子也都上幼稚園
　　，教會並每月補貼二千元之車馬費，有額外收入可貼補家用，上訴人竟要加以限
　　制，使被上訴人喪失應有之自由權利；上訴人於九十二年六月十一日，陪被上訴
　　人母子到市場買東西，並烹煮東西給被上訴人母子吃，甚至兩造還一同沐浴並發
　　生性行為，九十二年十月八日兩造因本案開完庭後，上訴人發現被上訴人機車大
　　燈損壞，隨即陪被上訴人去機車行修理，並應被上訴人之要求去買麥當勞速食回
　　機車行食用，當晚並拿了些日用品給被上訴人母子，還一直說要幫被上訴人載物
　　品及小孩回嘉義大林住處，九十二年十月十八日，上訴人至大林被上訴人住處探
　　視被上訴人母子，並一同去看小火車，上訴人在小火車上擁抱、親吻被上訴人母
　　子，亦在孩子面前親吻被上訴人，甚至想與被上訴人發生性行為，並約定下星期
　　六會再來等語；九十二年十月二十五日，上訴人仍來探視被上訴人母子，陪被上
　　訴人母子到大潤發購物及到麥當勞用餐，之後回到被上訴人住處，上訴人熱情擁
　　抱被上訴人並發生性關係，上訴人告訴小孩今天過的很快樂，並表示有時間就會
　　過來看被上訴人母子，不用等到星期六了等語。且被上訴人之基督信仰根本就沒
　　有妨礙兩造之婚姻，反而是幫助兩造之婚姻。所以上訴人才會去找基督教的牧師
　　協助，因此，上訴人所謂兩造婚姻破裂是因被上訴人信仰問題與事實不符等語，
　　資為抗辯。
三、上訴人主張兩造係夫妻，有上訴人所提出戶籍謄本配偶欄之記載等在卷可憑。而
    本件應審究之爭點應為：（一）被上訴人與上訴人間之互動行為是否達到「不堪
    同居虐待」之程度？（二）兩造間之婚姻生活關係是否已經達到完全喪失互敬互
    愛基礎，而無挽回可能之程度？謹分述如后。
四、上訴人主張不堪同居虐待部分：
（一）上訴人固一再主張被上訴人之行為（如上訴人前述之陳述與主張）已達到不堪
　　　同虐待之程度，並否認有本院九十二年簡字第一八九號簡易判決處刑書所載之
　　　傷害行為，且陳稱：那是兩造同住一起時，紛爭不斷，被上訴人在外所欠的債
　　　務要上訴人清償，而上訴人沒有傷害被上訴人等語。然查，上訴人於本件爭訟
　　　期間，猶有至被上訴人居住處所與被上訴人發生性行為及與被上訴人一同出遊
　　　等情事，為上訴人所不爭執；而上訴人有傷害被上訴人之行為一節，除了有前
　　　揭刑事簡易判決、臺灣雲林地方法院檢察署檢察官聲請簡易判決處刑（九十二
      年度偵字第一五四二號、第一七三三號）等認定在案外，亦有被上訴人所提之
      傷害診斷證明書及相片在卷可佐。
（二）又被上訴人抗辯所稱：１、八十八年十二月二十一日上午六時五十分左右，在
      雲林縣麥寮鄉○○路二九一號二樓房間，上訴人用力地重打聲請人之臉一巴掌
      ，連眼鏡都打歪。２、八十九年一月二十四日，上訴人以被上訴人基督教信仰
      ，作為擋箭牌來攻擊被上訴人，並不准被上訴人信耶穌之暴力行為，折斷被上
      訴人之十字架、撕破教會之福音書本，於被上訴人長水痘期間摑臉數十下，致
      使眼鏡架歪斜，連錶帶亦當場斷掉。３、九十一年十一月十七清晨，上訴人在
      雲林縣麥寮鄉租屋處，非常兇惡的辱兩造所生次子陳信融本來就是笨蛋，並
      揚稱如要與被上訴人同住，就不准回家等語，對次子施予嚴重語言暴力及精神
　　　虐待，致使其心靈嚴重地受創至驚嚇、害怕之地步。當晚被上訴人偕同次子返
　　　回婆家拿衣服，不獲理睬，嗣在搶次子之拉扯中，造成被上訴人左手腕紅腫扭
　　　傷，並使熟睡中之次子受驚嚇而哭泣。４、九十二年一月十一日，被上訴人開
　　　車前往嘉義基督教醫院途中，在車上以裝滿礦泉水之水瓶往後座丟擲，因而打
　　　到長子陳信宏，致陳信宏右眉骨外側鈍傷。而在嘉義基督教醫院急診門口附近
　　　之公共場所中，上訴人在車上故意又惡意毆打被上訴人，在拉扯時，致被上訴
　　　人左手第２＼第３指間肌肉韌帶扭傷。５、九十二年二月十九日上午八、九時
　　　左右，上訴人在租屋處，突然以暴力硬搶被上訴人繫腰間之腰包，致被上訴人
　　　左腹痛傷。６、九十二年二月二十日下午十三、十四時左右，在兩造租屋外面
　　　路邊，因被上訴人身上沒錢要向上訴人要錢不給，上訴人竟在光天化日之下，
　　　殘忍狠心又惡意地將車向前開動，致使被上訴人雙膝受傷，左下肢挫傷破皮現
　　　已瘀血，右膝皮下瘀血傷，報警後警察未到前，被上訴人雙手臂伸進上訴人之
　　　車內，上訴人竟又再次殘忍狠心又惡意將車窗向上升夾住被上訴人之雙手臂，
　　　並硬行強抓被上訴人之雙手臂，致使被上訴人之雙手臂受傷、左上肢皮下瘀血
　　　傷和右肘皮下瘀血傷，並辱被上訴人為「瘋女人」，嚴重造成被上訴人精神
　　　上虐待及羞辱，嗣被上訴人抓住上訴人之車子方向盤，上訴人竟在警察面前強
　　　行要將車子開走，經警二次制止才停止其故意又惡意之惡行。７、九十二年三
　　　月五日早上六時餘，被上訴人偕同兩造所生二子前往相對人〔車行老闆〕辦公
　　　室叫上訴人起床，上訴人心虛使用暴力行為強抓被上訴人之左手臂，造成被上
　　　訴人左上臂、左手肘鈍傷瘀血，疼痛不已，嗣被上訴人欲開車離去，然因上訴
　　　人之雙手當時仍在車窗內，上訴人竟用手指將被上訴人之雙手弄痛，並以粗藍
　　　筆塗被上訴人雙手指甲，復將車窗上升，任由兩子叫喊，致被上訴人之左手背
　　　鈍傷瘀血，上訴人下車後不斷破口大被上訴人是「瘋女人」「神經病」，復
　　　對二子兇惡咆叫，並次子陳信融是「神經病」。(八)、九十二年三月二十七日
　　　中午十三時五十分許，上訴人繼續惡意以一慣之暴力行為，造成被上訴人之左
　　　手掌腫脹、左手肘瘀血傷及右上臂瘀血傷。同日下午十四、十五時左右，在前
　　　來處理之警察面前以三字經辱被上訴人，對被上訴人為精神上之嚴重虐待等
　　　情，亦有被上訴人所提上揭診斷書、有原審八十九年度家護字第九九號民事通
　　　常保護令裁定、九十二年度簡字第一八九號刑事判決書正本、裁定正本、九十
　　　二年度家護更字第二號民事通常保護令裁定正本等影本在卷可憑。已足徵兩造
　　　夫妻生活過程中，上訴人確有傷害被上訴人身體、人格等行為事實。
（三）稽以上訴人之暴力行為本即應受譴責，且就上揭暴力行為之原因、輕重程度，
      亦可認已逾越夫妻通常所能忍受之程度，而侵害到被上訴人之人格尊嚴與人身
      安全。復參酌被上訴人為私立大同商業專科學校五年制國際貿易科畢業，教育
      程度、社會地位非低，及被上訴人對婚姻維繫信念係源於宗教信仰之認知，則
　　　本件縱認被上訴人之信仰及與上訴人之互動行為間，有何不適當之處，非不可
　　　循婚姻諮詢等途逕，尋求協助或進行溝通。
（四）然上訴人卻逕自以家庭暴力行為對待被上訴人，可見被上訴人之行為，縱然曾
　　　令上訴人之內心感受到不舒服，應予責難，但出手打人者既是上訴人，且佐以
　　　上訴人於本件爭訟期間，猶至被上訴人居住處所與被上訴人發生性行為等情，
　　　若認上訴人可依民法第一千零五十二條第一項第三款主張「不堪他方同居之虐
　　　待」，據以請求離婚，顯與法律規定有背。
五、上訴人主張難以維持婚姻重大事由部分：
（一）按有民法第一千零五十二條第一項所列十款以外之重大事由，難以維持婚姻者
      ，夫妻之一方得請求離婚，但其事由應由夫妻之一方負責者，僅他方得請求離
      婚，同條第二項定有明文。如果夫妻雙方對婚姻失敗均有責任，只有責任較少
      的一方，能對責任較多的一方請求離婚。雙方有責程度相同時，雙方均得請求
      離婚，最高法院九十年台上字第二二一五號判決意旨可資參照。亦即若夫妻感
      情認已決裂，但決裂之事由應由請求離婚之一方負責者，或應負主要責任時，
      依本項但書規定，自不得請求離婚。
（二）又是否有難以維持婚姻之重大事由之判斷標準，應探討為婚姻是否已生破綻而
      無回復之希望，自不宜僅依上訴人主觀之標準即上訴人已喪失維持婚姻意欲之
      主觀面加以認定，而應依客觀之標準即難以維持婚姻之事實，是否已達處於同
      一境況，任何人均將喪失維持婚姻之意欲程度以決之，即應斟酌破壞夫妻共同
      生活的具體事實，是否在客觀上已達於難以共同生活，以致婚姻發生破綻而無
      回復的希望之程度，也就是在客觀上，任何人假若處於同一境況，均將喪失維
      持婚姻意願的程度資為判斷標準。又縱然認為今日社會開放程度，已足認為符
      合現代多元化社會生活需要，就裁判離婚之事由已較過去富彈性，然仍須合於
      婚姻破裂情形，達到有夫妻無法共同生活之實質時，始得基於婚姻共同生活為
      目的之婚姻本質，進而探討夫妻間為謀共同生活之幸福營運，必須互信、互諒
      ，尤其必須以誠相待，以建立永久持續性之精神、經濟、性生活等多層面之生
      活關係之客觀情形，亦即，必須就夫妻間於家庭生活互動情狀，所生妨礙婚姻
      本質之情事確實已達到難以維持婚姻之重大事由程度，始合准其離婚以消滅婚
      姻關係之要件。
（三）上訴人於兩造婚姻持續期間，確有對被上訴人為家庭暴力等傷害被告之身體、
      人格之行為事實，已如前述，且被上訴人懷疑上訴人在外結交友友情形，縱未
　　　使檢察官據以起訴，但被上訴人據以懷疑之資料，亦非全然憑空杜撰，則被上
　　　訴人之懷疑及責難情形或程度，縱已使上訴人覺得不被信賴的程度，但既屬事
　　　出有因，亦非全然無據，則上訴人自應負起溝通及釋疑之責任。
（四）原審參酌兩造於法庭之爭訟過程中，兩造所生子二人，或於法庭自由活動遊玩
      ，神情輕鬆，或會主動靠向上訴人，作出親密狀，上訴人亦會適時抱住兩造所
      生子（原審九十二年十月八日、十二月二十四日言詞辯論筆錄參照），依如此
      親子互動之客觀情狀，適足以推斷兩造所生子之心目中，認兩造間平常之互動
      ，並未使（孩子）覺得兩造（父母）間彼此之互動情形，已達到上訴人所謂的
      夫妻已不能一起生活的對立或衝突的感覺或程度。
（五）上訴人自承，於兩造本件爭訟期間，上訴人仍有數次前往被上訴人居住處所，
　　　並與被上訴人發生性關係，上訴本院後仍由上訴人開車載被上訴人前來應訊，
　　　回去後依然發生性關係，足認兩造間之夫妻生活仍然正常，即兩造面對本件婚
　　　姻訴訟，仍能有正常之夫妻性生活，且一同帶小孩出遊，殊難僅以上訴人於法
　　　庭上之陳述逕以否定兩造間之情誼與互動。
（六）承上，兩造間固可能因不同宗教信仰觀點，而有理念之爭執，但夫妻二人仍有
      夫妻情誼，可見兩造間之互動與溝通之途徑，非無轉機之可能。換言之，從兩
　　　造間，或於法庭上作意見之攻擊防禦，或於居住處所有親密行為等客觀情狀，
　　　若認兩造間所需要者是足以協助雙方靜下來溝通，以感受彼此之宗教信仰、認
　　　知等情緒管理或婚姻諮商等專業人員，而非協助其作意見爭執，或判斷其主觀
　　　意見或感受之人，應非無據。
（七）因之，本件兩造間之夫妻生活，於宗教理念之認知或溝通上，縱有障礙，但從
      兩造間仍未完全喪失維持婚姻之意欲程度，且從夫妻共同生活的具體事實等客
      觀標準上，尚難認兩造已達於難以共同生活，致婚姻之破綻已到無回復之程度
      ，也就是在客觀上，兩造間之互動及溝通途徑並非已達不可能之地步，殊難以
      兩造間未能平心靜氣尋求婚姻諮商等情，遽以認定兩造間之婚姻生活於客觀上
　　　即有不能維持之重大事由。況且，如上所言，上訴人動輒就以暴力相向，則兩
　　　造間存在之爭執或溝通不良，自不能認應完全可歸責於被上訴人或認被上訴人
　　　應負主要責任。
六、從而，上訴人主張依民法第一千零五十二條第一項第三款、第二項訴請離婚，依
    前揭說明，為無理由，應予駁回。上訴人之訴既應駁回，法院即無就兩造所生子
    陳信宏、陳信融之權利義務行使或負擔定由何人擔任之必要。原審為上訴人敗訴
    之判決，並無不合。上訴意旨指摘原判決不當，求予廢棄改判，為無理由，應予
    駁回。
七、又本件待證事實已臻明瞭，兩造其餘攻擊防禦方法及舉證，對判決之結果已不生
    影響，爰不一一詳為審酌，併此敘明。
八、據上論結，本件上訴為無理由，依民事訴訟法第四百四十九條第一項、第七十八
    條，判決如主文。
中　　　華　　　民　　　國　　九十三　　年　　　五　　　月　　　四　　　日
　　　　　　　　　　　　　　　　　　臺灣高等法院臺南分院民事第五庭
~B1審判長法官　游　　明　　仁
~B2　　　法官　黃　　三　　哲
~B3　　　法官　蘇　　重　　信
右為正本係照原本作成。
如對本判決上訴，須於判決送達後廿日內向本院提出上訴狀，未表明上訴理由者，應
於上訴後廿日內，向本院提出理由書。
中　　　華　　　民　　　國　　九十三　　年　　　五　　　月　　　四　　　日
                                        法院書記官　黃　　文　　生
